【裁判字號】    99,重上,58
【裁判日期】    990728
【裁判案由】    履行契約
【裁判全文】
臺灣高等法院臺中分院民事判決          99年度重上字第58號
上  訴  人  華中興業股份有限公司
法定代理人  甲○○
訴訟代理人  鄭克盛律師
被  上訴人  台灣電力股份有限公司
法定代理人  乙○○
訴訟代理人  蔡瑞煙律師
上列當事人間履行契約事件，上訴人對於中華民國98年12月31日
臺灣臺中地方法院98年度重訴字第209號第一審判決提起上訴，
本院於民國99年7月14日言詞辯論終結，玆判決如下：
    主  文
上訴駁回。
第二審訴訟費用由上訴人負擔。
    事實及理由
一、被上訴人主張：伊所屬台中發電廠（下稱台中發電廠）於民
    國（下同）95年3月14日經由公開招標程序，與和聖桐興業
    股份有限公司（下稱和聖桐公司，97年9月28日與上訴人合
    併而消滅，由上訴人承受權利義務）訂立石膏買賣契約（下
    稱系爭買賣契約），約定自通知提取石膏日起至96年12月31
    日上午10時止，由台中發電廠提供第9及10號發電機組（下
    稱系爭第9及10號機）每日運轉所生產之石膏（即鍋爐發電
    燃燒過程中產生煙氣，經以石灰石粉吸附煙氣中之硫分所產
    生之石膏）。伊於95年5月5日函通知上訴人自95年6月1日開
    始提貨，上訴人原均依約提領，惟嗣因台灣水泥公司及亞洲
    水泥公司開始使用進口之天然石膏，致石膏供需改變、價格
    下滑，上訴人因而自96年7月起即嚴重滯提石膏，同年9月5
    日經伊通知應於9月12日前繳清96年6月至8月貨款新台幣（
    下同）1796萬9779元，亦置之不理，伊再於96年9月29日催
    告應於同年10月10日前繳納，否則將終止合約，沒收履約保
    證金及已繳貨款，上訴人於96年10月6日回覆放棄系爭買賣
    契約，伊因而通知上訴人自同年月11日終止合約，並請求上
    訴人繳納：96年6月至8月石膏貨款差額244萬1329元（96
    年6月至8月石膏貨款1796萬9779元，上訴人已繳1552萬8450
    元，差額244萬1329元）、96年9月1日至10月10日產出量
    貨款650萬5962元、緊急處理費用8萬8500元、嚴重滯提
    罰款27萬元，以上合計930萬5791元。扣除伊代為清運石膏
    而將上訴人未提取之石膏1萬3577.3公噸以平均每公噸35.67
    元標售之獲利48萬4302元後，上訴人尚應給付伊882萬1489
    元等情，爰依系爭買賣契約第伍條第三項、第四項及第玖條
    第四項、第十八項之規定，求為命：上訴人應給付被上訴人
    882萬1489元，及自96年12月6日起至清償日止，按年利率5%
    計算利息之判決（被上訴人請求逾上開數額範圍經原審判決
    駁回，未據被上訴人聲明不服，茲不予論述）。
二、上訴人則以：依系爭買賣契約第參條第二項約定：「每一部
    機正常運轉平均每日產出石膏約120公噸，…除非發生不可
    抗力因素，甲方（即被上訴人）之石膏產量將盡量控制在標
    售數量±20%之內。」顯然被上訴人應控制石膏產量在標售
    數量±20%之內，無權要求伊承買或清運每月高於標售數量
    20%部分之石膏。系爭第9及10號機每月之石膏最大產量應為
    8928公噸（12021.231＝8928），以每公噸643元計算
    ，被上訴人所得請求者，除非發生不可抗力因素，不得高於
    每月574萬0704元。被上訴人未舉證有何不可抗力因素，遽
    為請求伊給付96年7、8月讓售石膏貨款671萬1763元、603萬
    5224元，顯有違系爭買賣契約上開約定並違反誠實信用原則
    。伊固有滯提石膏之事實，惟伊於事後欲提領石膏時，竟為
    被上訴人以緊急清運期間不得提貨為由拒絕，則該清運費用
    不得轉嫁與伊。又伊滯提石膏乃因合計具有台灣脫硫石膏市
    場80%佔有率之亞洲水泥公司及台灣水泥公司，自95年底起
    突然大量進口天然石膏，致石膏價格大幅滑落，伊雖承受虧
    損，仍依約提貨至96年7月，嗣實已無資力再行提貨。政府
    突然開放進口天然石膏與市場具有寡占優勢之競爭者之進口
    行為，為伊投標時顯難預知，此為非可預料之情事變更，伊
    投標時石膏價格約每公噸643元，被上訴人於97年2月間另行
    轉標之平均價格每公噸僅35.67元，足證伊如按原約履行損
    失之巨，依最高法院66年台上字第2975號判例、98年度台上
    字第331號判決意旨，本件有民法第二百二十七條之二情事
    變更原則之適用，被上訴人請求按原約效果履行，顯失公平
    等語，資為抗辯。
三、查，上訴人於97年9月28日與和聖桐公司合併，以上訴人為
    存續公司，承受和聖桐公司原有之權利義務；和聖桐公司於
    95年3月14日經由公開招標程序以石膏每公噸未稅單價643元
    與被上訴人所屬台中發電廠訂立系爭買賣契約，約定自通知
    領取石膏日起至96年12月31日上午10時止，被上訴人提供系
    爭第9及10號機每日運轉產出之石膏，被上訴人通知和聖桐
    公司自95年6月1日開始提貨；和聖桐公司原依約履行，嗣96
    年7月起未依約履行；被上訴人於96年9月5日通知和聖桐公
    司應於同年月12日前繳清96年6月至8月貨款1796萬9779元，
    再於96年9月29日通知應於同年10月10日前繳納，否則將終
    止合約、沒收履約保證金及已繳貨款；和聖桐公司以96年10
    月6日函通知被上訴人放棄系爭買賣契約；被上訴人則以和
    聖桐公司違約，通知自96年10月11日起終止系爭買賣契約，
    再於同年12月4日通知和聖桐公司繳納96年6月至8月差額貨
    款244萬1329元（貨款1796萬9779元，上訴人已繳納1552萬
    8450元）、96年9月1日至10月10日貨款650萬5962元、緊急
    清運處理費用8萬8500元、嚴重滯提罰款27萬元；96年9月1
    日至96年10月10日產出量貨款為650萬5962元等事實，為兩
    造所不爭（見原審卷109頁、本院卷37頁），並有上訴人公
    司合併新聞資料、公司登記資料查詢明細、台中發電廠石膏
    標售開標紀錄及報價單（公告案號：Ｚ0000000000）、系爭
    買賣契約書、台中發電廠95年5月5日函、台中發電廠96年9
    月5日繳款提貨通知單、台中發電廠96年9月29日函、和聖桐
    公司96年10月6日函、台中發電廠96年12月4日函、貨款統計
    表等件影本在卷可參（見原審卷9至24、27至31、33頁），
    自堪信為真實。
四、被上訴人主張96年6、7、8月石膏讓售量分別為6791.74公噸
    、1萬0438.20公噸、9386.04公噸，該季貨款（含稅）共計
    1796萬9779元，上訴人已繳納1552萬8450元，尚欠貨款差額
    244萬1329元；96年9月石膏讓售量為7847.44公噸，同年10
    月1日至10月10日讓售量為1788.88公噸，貨款（含稅）共計
    650萬5962元等情，提出石膏承標商季繳貨款統計表2紙（見
    原審卷31、33頁）。上訴人就被上訴人所主張上開讓售數量
    及貨款金額皆未爭執，且就其違約未依系爭買賣契約履行，
    亦不爭執（見原審卷109頁、本院卷37頁），自堪信為真實
    。惟上訴人抗辯被上訴人無權要求上訴人繳納讓售每月超過
    8928公噸部分之貨款等語。經查：
  (一)系爭買賣契約第伍條第三項、第四項約定：「乙方（即上訴
    人，下同）須於每季接獲甲方（即被上訴人，下同）繳款通
    知單日起5天（期間遇休假日不計天數）內繳清上一季產出
    之石膏貨款…。如乙方未於規定期限內繳清上一季產出石膏
    貨款，甲方得暫停乙方提領石膏。逾期7日仍未繳納，甲方
    得終止合約，沒收履約保證金及已繳貨款」、「合約期滿後
    須結算石膏實際產量，即以通知開始提貨日及合約期滿日雙
    方會同測量石灰石粉儲存倉之存量及合約期間石灰石粉進貨
    量為結算依據，計算和約期內石灰石粉實際消耗量，再按本
    合約『第參條』各項規定計算實際石膏產量。」，又系爭買
    賣契約第參條（標售範圍及數量）關於生產量、倉儲量等計
    算方式之約定，第三項、第四項、第五項皆有「…如乙方（
    即上訴人，下同）未於規定基準時間會同甲方（即被上訴人
    ，下同）測量，視同乙方棄權並承認甲方之測量」意旨（見
    原審卷17至19頁）。又系爭買賣契約第參條（標售範圍及數
    量）第一項、第二項約定：「甲方（即被上訴人，下同）提
    供台中電廠#9及10機石膏產量為一標售單位。其每日運轉所
    生產之石膏由得標商提領，為期約一年六個月…本合約預估
    標售數量總計約為10萬公噸。」、「每一部機正常運轉平均
    每日產出石膏約120公噸，預估標售數量係按該數量乘二部
    機於本合約有效期間內可能的運轉日數（扣除大修及停機檢
    修日數）而得；本合約之石膏總產量為預估量，因受煤質含
    硫分高低及FGD（脫硫設備）運轉狀況影響，及10號機效率
    運轉可能無法預期之障礙因素，實際產量可能有出入。結算
    數量以本合約有效期間內甲方『實際石膏產量』為準，預估
    數量僅供參考。除非發生不可抗力因素，甲方之石膏產量將
    盡量控制在標售數量±20%之內。」，堪認系爭買賣契約已
    約明兩造交易結算價金，係以契約有效期間被上訴人『實際
    石膏產量』為準，契約所載之每一部機器日生產量為預估值
    ，僅供參考。上訴人亦不否認於系爭買賣契約之解釋上，買
    賣標的數量之計算係以實際石膏產量為準（見本院卷5頁）
    。被上訴人主張應以實際石膏產量為準計算貨款，為可採取
    。
  (二)上訴人固辯以依上開第參條第二項約定文義，顯然兩造於訂
    約時即均有期望實際產量不應超過標售數量±20%，且控制
    責任在被上訴人，故有不可抗力條款，若認被上訴人在無不
    可抗力因素下月出產量高於預估值，仍在上訴人承買範圍，
    形同解釋為無標售數量±20%之限制存在，然上訴人安排運
    輸均有成本計算考量，若無論被上訴人生產多少，上訴人均
    有承買與運輸清運義務，恐有違誠信原則；又上開第玖條第
    十七項約定，乃以「實際產量」與「預繳款量」比較後多退
    少補之約定，仍應在標售數量±20%內計算，不能用以反推
    兩造間無最高與最低買賣額之約定云云。惟由上開第參條第
    一、二項約定文義觀之，僅可認系爭買賣契約「預估標售數
    量總計約為10萬公噸」，及該預估標售數量之推算方法，無
    從推論被上訴人應維持每日每部機器產出石膏量均需在120
    公噸±20%範圍以內，亦無從推論被上訴人讓售數量有每月
    最高或最低數量之限制。復查系爭買賣契約第玖條第四項、
    第十七項約定：「乙方（即上訴人，下同）提貨以「隨產隨
    運」、「隨時提清」為原則，如有滯提時應維持甲方石膏倉
    之石膏堆積高度低於指定標明之警戒線（由石膏儲存倉上方
    輸送皮帶之鐵格板往下6公尺），…如持續超過上述警戒線3
    天以上時，自第4天（含）起每日罰款1萬元，採連續累計罰
    款。」、「合約期滿後若實際產量低於石膏預繳款量，甲方
    按結算後剩餘貨款無息退還，並以銷貨退回方式辦理退款，
    乙方不得以數量短少為由，要求甲方補償。若實際產量高出
    預估產量，則乙方須於接獲甲方結算繳款通知單日起五天（
    期間遇休假日不計天數）內，至甲方繳清該超出量之含稅貨
    款，否則視同乙方違約…」，是兩造買賣契約，實際上係以
    買賣期間實際出產量為買賣總數，上訴人應「隨產隨運」、
    「隨時提清」，並依該總數為計價之數額，多退少補，而非
    以固定數量為買賣數量，無最高買賣額及最低買賣額之約定
    ，應可認定。上訴人抗辯被上訴人無權要求上訴人繳付每月
    讓售超過8928公噸部分之貨款，礙難採取。是被上訴人主張
    上訴人尚積欠96年6月至8月石膏貨款差額244萬1329元及96
    年9月1日至10月10日產出量貨款650萬5962元，應可採取。
五、被上訴人主張因上訴人嚴重滯提，被上訴人委託訴外人寶玄
    機械工程企業有限公司辦理緊急清運，支出8萬8500元，有
    固定資產請修單（代驗收單）影本為證（見原審卷34頁），
    堪以採信。依系爭買賣契約第玖條第十八項：「乙方（即上
    訴人，下同）嚴重滯提石膏（石膏堆任何高點達輸送皮帶之
    鐵格板往下5公尺之高度），致有影響FGD運轉之虞時，甲方
    （即被上訴人）得辦理石膏緊急清運（含出售），每次清運
    量3000±10%公噸，緊急清運期間乙方不得提貨，該清運量
    併入乙方年提貨量計算，而清運時所發生之費用併入罰款依
    第拾壹條（即違約罰款繳交方式）辦理。」之約定（見原審
    卷20、21頁），被上訴人自得請求上訴人如數給付。又緊急
    清運期間不得提貨為契約所明定，上訴人辯以其雖滯提石膏
    ，但其後欲提領時，被上訴人以緊急清運期間不得提貨為由
    拒絕，則該清運費用不得轉嫁與上訴人云云，自不足採。
六、被上訴人另主張上訴人自96年7月起滯提石膏，被上訴人於
    96年7月17日即通知上訴人系爭第9及10號機石膏倉已有滯提
    造成積滿瀕臨警戒線之情形，有台中發電廠96年7月17日函
    為證（見原審卷26頁），嗣96年9月、10月間被上訴人陸續
    依系爭買賣契約第玖條第四項：「乙方（即上訴人）提貨以
    「隨產隨運」、「隨時提清」為原則，如有滯提時應維持甲
    方（即被上訴人）石膏倉之石膏堆積高度低於指定標明之警
    戒線（由石膏儲存倉上方輸送皮帶之鐵格板往下6公尺），
    …如持續超過上述警戒線3天以上時，自第4天（含）起每日
    罰款1萬元，採連續累計罰款。」之約定（見原審卷19頁）
    ，開立罰款通知，合計上訴人應繳納罰款27萬元，有被上訴
    人開立之96年9月13日至96年10月9日違反契約罰款通知單27
    紙影本為證（見原審卷47至73頁），被上訴人主張上訴人應
    繳納嚴重滯提罰款27萬元，應可採信。
七、由上所述，被上訴人主張上訴人尚積欠96年6月至8月石膏貨
    款差額244萬1329元、96年9月1日至10月10日產出量貨款650
    萬5962元、緊急處理費用8萬8500元、嚴重滯提罰款27萬元
    ，以上合計930萬5791元，扣除伊代為清運石膏而將上訴人
    未提取之石膏1萬3577.3公噸以平均每公噸35.67元標售之獲
    利48萬4302元（見原審卷144頁提貨量表末列「強制販售所
    得金額」），上訴人尚應給付882萬1489元，及自96年12月6
    日起（上訴人收受被上訴人96年12月4日催繳通知繳費函後
    ）至清償日止，按年利率5%計算之利息，核屬有據。
八、按契約成立後，情事變更，非當時所得預料，而依其原有效
    果顯失公平者，當事人得聲請法院增、減其給付或變更其他
    原有之效果，固為民法第二百二十七條之二第一項所明定。
    惟情事變更原則，旨在規範契約成立後有於訂約當時不可預
    料之情事發生時，經由法院裁量以公平分配契約當事人間之
    風險及不可預見之損失。倘於契約成立時，就契約履行中有
    發生該當情事之可能性，為當事人所能預料者，當事人本得
    自行評估以作為是否締約之考量，自不得於契約成立後，以
    該原可預料情事之實際發生，再依據情事變更原則，請求增
    減給付。上訴人抗辯以：其滯提石膏乃因合計具有台灣脫硫
    石膏市場80%佔有率之亞洲水泥公司及台灣水泥公司，自95
    年底起突然大量進口天然石膏，致石膏價格大幅滑落，伊雖
    承受虧損，仍依約提貨至96年7月，嗣實已無資力再行提貨
    ，政府突然開放進口天然石膏與市場具有寡占優勢之競爭者
    之進口行為，為伊投標時顯難預知，此為非可預料之情勢變
    更，伊投標時石膏價格約每公噸643元，被上訴人於97年2月
    間另行轉標之平均價格每公噸僅35.67元，足證伊如按原約
    履行損失之巨，依最高法院66年台上字第2975號判例、98年
    度台上字第331號判決意旨，本件有民法第二百二十七條之
    二情事變更原則之適用，被上訴人請求按原約效果履行，顯
    失公平等語。被上訴人則否認政府曾管制天然石膏進口，並
    稱其因上訴人滯提而緊急清運轉售之石膏，因以廢料價格標
    售，價格自遠低於正常品質之石膏等語。查，上訴人於本院
    99年5月17日準備程序時陳稱95年底前石膏非列為非進口類
    ，係以行政裁量方式不准進口（見本院卷38頁），經本院當
    庭曉喻提出主管機關以行政裁量方式不准進口之證明（見本
    院卷38頁）；惟上訴人於本院99年6月14日準備程序時未能
    提出證明，僅陳稱：已聯絡工會，工會尚未答覆；二大水泥
    場之市占率達80%，屬於寡占市場，可直接決定市場平均價
    格；伊之下游供貨對象主要雖非二大水泥場，但二大水泥場
    自行進口，使市場價格大幅向下調整，上訴人無法依原評估
    之價格出售貨物，造成滯銷等語（見本院卷67頁背面），惟
    迄99年7月14日本件言詞辯論終結仍未能就其主張提出事證
    以實其說。上訴人不能證明兩造訂定系爭買賣契約前，政府
    有何管制天然石膏進口之行政措施，上訴人於訂定系爭買賣
    契約前亦非不能自行決定取得石膏之來源，而市場供需狀況
    影響價格為一般常識，預定型契約，可能因訂約後供過於求
    ，致價格下滑，亦可能因訂約後供給短缺，使價格上揚，判
    斷精準時，可因此獲利，如因此虧損，乃商業風險，無情事
    變更原則之適用，上訴人以商業風險造成之虧損，抗辯應以
    情事變更原則減少給付，不足採取。
九、綜上所述，被上訴人本於系爭買賣契約之法律關係，請求上
    訴人給付882萬1489元，及自96年12月6日起至清償日止，按
    年利率5%計算之利息，為有理由，應予准許。是則原判決就
    上開應准許被上訴人請求部分，為被上訴人勝訴之判決，並
    依兩造聲明分別為供擔保後准予或免為假執行之宣告，經核
    於法並無不合。上訴論旨，指摘原判決該部分不當，求予廢
    棄改判，為無理由，應予駁回。本件事證已臻明確，兩造其
    餘攻擊防禦方法及舉證，核與判決結果不生影響，毋庸逐一
    論列，併此敘明。
據上論結，本件上訴為無理由，依民事訴訟法第四百四十九條第
一項、第七十八條，判決如主文。
中    華    民    國    99    年    7     月    28    日
                民事第一庭    審判長法  官  吳火川
                                    法  官  陳繼先
                                    法  官  饒鴻鵬
以上正本係照原本作成。
如對本判決上訴，須於收受判決送達後20日內向本院提出上訴書
狀，其未表明上訴理由者，應於提出上訴後20日內向本院提出上
訴理由書（須按他造人數附具繕本）。
上訴時應提出委任律師為訴訟代理人之委任狀。具有民事訴訟法
第466條之1第1項但書或第2項之情形為訴訟代理人者，另應附具
律師及格證書及釋明委任人與受任人有該條項所定關係之釋明文
書影本。如委任律師提起上訴者，應一併繳納上訴審裁判費。
                                    書記官  康孝慈
中    華    民    國    99    年    7     月    29    日
                                                      Ｖ

司法院資訊處製作；財團法人民間司法改革基金會備份。
